臺灣高等法院臺中分院刑事裁定　
111年度毒抗字第166號
抗  告  人  
即  被  告  蔣炎儒



上列抗告人即被告因聲請觀察勒戒案件，不服臺灣臺中地方法院
中華民國111年1月25日第一審裁定（111 年度毒聲字第27號），
提起抗告，本院裁定如下：
    主  文
抗告駁回。
    理  由
一、本件抗告人即被告蔣○○（以下簡稱抗告人）抗告意旨略以：
　㈠本案因抗告人移居苗栗而由桃園地檢署移轉至苗栗地檢署偵
    査，桃園地檢署檢察官原同意抗告人得予戒癮治療，苗栗地
    檢署檢察官卻聲請觀察、勒戒，裁量顯有恣意。抗告人於11
    0年10月28日依桃園地方檢察署通知到庭確認參與戒癮治療
    之資格，經檢察官確認符合，抗告人當庭表示同意接受戒癮
    治療，檢察官表示將以戒癮治療作為本案處遇。
　㈡因桃園地檢署檢察官核對時發現抗告人住在苗栗，便告知會
    由苗栗地方檢察署接續辦理程序，這樣抗告人可在苗栗醫院
    進行戒癮治療，交通較為便利。抗告人亦於111年1月12日向
    苗栗地方檢察署提出刑事戒癮治療聲請狀即悔過書，豈料苗
    栗地檢署檢察官不僅與原桃園地檢署檢察官之處遇大相逕庭
    ，且完全未審酌抗告人願意戒癮治療之意願與相關意見，抗
    告人仍於111年1月28日收到苗栗地方法院刑事裁定命入勒戒
    處所進行觀察勒戒。苗栗地檢檢察官就戒癮治療與觀察勒戒
    處遇選擇行使裁量權，顯然流於恣意，實有違誤。
　㈢依最高法院對修法後毒品危害防制條例第24條規定見解，原
    法院與檢察官未審酌抗告人有無不適合附命完成戒癮治療等
    緩起訴處分之具體情形，顯對抗告人不利且違反公平，裁定
    實屬違背法令。抗告人從事寵物美容工作多年，曾因施用第
    二級毒品進行戒癮治療（新北地方檢察署107偵7963號緩起
    訴處分），於109年2月7日完成。抗告人本案於109年6月12
    日遭警察查獲後，抗告人極為後悔，為遠離毒害盡快離開目
    前的生活環境及朋友，主動跟公司申請調遷到苗栗上班，提
    前解約在三峽租屋處，老闆很支持也表明樂意幫我。109年1
    1月份開始在苗栗工作居住，每天規律通勤竹南苗栗，閒暇
    時會跟著老闆流浪動物救援，生活作息規律生活圈很單純，
    也不再施用任何毒品。抗告人之前曾經完成一年多期間的戒
    癮治療，可知戒癮治療對抗告人尚為有效處遇，毒品危害防
    制條例亦無完成戒癮治療後三年內再犯不得再予戒癮治療之
    明文規定。而勒戒處分剝奪行動自由，抗告人將因此失業，
    離開勒戒所如何復歸社會將成未定之天，抗告人若無職業，
    反而更容易沉迷毒品，極為不利，應以戒癮治療較為適當。
　㈣檢察官與原裁定就抗告人有何不適合戒癮治療之情況並未說
    明，且檢察官並未傳喚抗告人到庭說明，即逕向法院聲請觀
    察勒戒處分，實不符合最高法院晚近所持上開見解。另參諸
    臺灣高等法院110年度毒抗字第1334號刑事裁定見解，亦認
    為受理觀察勒戒聲請法院應檢視法定要件與個案事實有無欠
    缺合理關聯性或所為之裁量有無超越法律授權範圍等，法院
    應綜合全偵查卷證予以認定程序上有無重大明顯瑕疵，例如
    被告有無「毒品戒癮治療實施辦法及完成治療認定標準」第
    2條各款所列不適合戒癮治療之要件，抑或檢察官已有合法
    行使裁量權之作為。本案程序對抗告人難謂妥適。
　㈤自己跟家人受到疫情影響，不能沒有收入，且跟中國信託商
    業銀行信貸正在做前置協商，不得逾期還款，否則會取消協
    商內容，會讓之後生活更雪上加霜。懇請法院撤銷原裁定，
    駁回檢察官聲請，再次重新審酌抗告人所述上情，給抗告人
    一次機會等語。
二、按未曾因犯毒品危害防制條例第10條（即施用第一、二級毒
    品）之罪受觀察、勒戒者，檢察官應依同條例第20條第1 項
    規定聲請法院裁定，令被告入勒戒處所觀察、勒戒，其期間
    不得逾2 月。又毒品危害防制條例第20條第1 項規定之施以
    觀察、勒戒，係保安處分之一種，其明文規定：犯該條例第
    10條之罪者，檢察官應聲請法院裁定，可知該條係強制規定
    ，除有毒品危害防制條例第21條第1 項規定犯同條例第10條
    之罪者，於犯罪未發覺前，自動向衛生福利部指定之醫療機
    構請求治療，醫療機構免將請求治療者送法院或檢察機關，
    及同條例第24條第1 項規定檢察官先依刑事訴訟法第253 條
    之1 第1 項、第253 條之2 之規定，為附命完成戒癮治療之
    緩起訴處分時，不適用第20條第1 項之程序外，犯毒品危害
    防制條例第10條之罪者，檢察官即應向法院提出聲請裁定其
    入勒戒處所觀察、勒戒，且凡經檢察官聲請，法院亦僅得依
    法裁定令入勒戒處所執行觀察、勒戒，以查其是否仍有施用
    毒品傾向，並據以斷定幫助受處分人澈底戒毒之方法，尚無
    自由斟酌以其他方式替代之權。至檢察官是否給予被告為附
    命完成戒癮之緩起訴處分，自得本於毒品危害防制條例第24
    條之規定及立法目的，妥為斟酌、裁量而決定，法院原則上
    應尊重檢察官職權之行使，僅就檢察官之判斷有違背法令、
    事實認定有誤或其裁量有重大明顯瑕疵等事項為有限度之低
    密度審查。
三、經查：
　㈠抗告人基於施用第二級毒品甲基安非他命之犯意，於民國109
     年6 月12日17 時30分許，在桃園市○○區○○路00號之「O HO
    TEL○○旅館」0樓000號房，以將甲基安非他命置入玻璃球燒
    烤吸食煙霧之方式，施用第二級毒品甲基安非他命1 次。嗣
    於109 年6 月12日20 時許，為警在上址查獲，並扣得第二
    級毒品甲基安非他命1包（淨重8.6273公克）及玻璃球吸食
    器1組，經其同意採集尿液送驗結果呈安非他命、甲基安非
    他命陽性反應等情。業經抗告人坦承不諱，且有自願受搜索
    同意書、臺灣檢驗科技股份有限公司濫用藥物檢驗報告、詮
    昕科技股份有限公司藥物檢驗報告、桃園市政府警察局桃園
    分局○○派出所搜索扣押筆錄、扣押物品目錄表、被採尿人尿
    液暨毒品真實姓名與編號對照表及扣得第二級毒品甲基安非
    他命1包（淨重8.6273公克）及玻璃球吸食器1組等附卷可稽
    ，足徵抗告人上開之自白與事實相符，堪信為真。
　㈡抗告人雖以前詞提起抗告。然觀諸110年10月28日傳票記載：
    到庭確認參與戒癮治療資格、臺灣桃園地方檢察署檢察官辦
    案進行單記載：開庭日期110年11月4日下午3時30分，其中
    之備註：到庭確認參與戒癮治療資格；再觀諸110年11月4日
    檢察事務官詢問筆錄內容：「（問：因為戒癮治療不能在監
    所內為之，所以你在未來之1年6月內，是否有可能入監所？
    ）沒有。」、「（問：你戶籍地及現居地皆非在本署轄區，
    如你選擇戒癮治療，能否在桃園轄內醫療院所從事戒癮？）
    我的工作在苗栗市，人也現在住苗栗市，我希望貴署能把本
    件移轉管轄到苗栗，讓我可以在苗栗的醫療院所戒癮治療。
    」等語（7648偵卷第31、36頁）。可知臺灣桃園地方檢察署
    檢察事務官僅是確認抗告人是否具備參與戒癮治療資格，併
    詢問抗告人在桃園轄內醫療院所有無從事戒癮之可能，並非
    亦無權同意為附命戒癮治療之緩起訴處分。又觀諸檢察官於
    110年11月7日簽呈內容，僅是衡酌抗告人如接受緩起訴戒癮
    治療便利性，始移轉由臺灣苗栗地方檢察署偵辦較為妥適，
    而為上簽（7648偵卷第36頁），尚難憑此即認原承辦檢察官
    已同意為附命戒癮治療之緩起訴處分。是抗告意旨所陳桃園
    地檢署檢察官原同意抗告人得予戒癮治療等情，實有誤會。
　㈢再按修正後毒品條例對於施用毒品者之思維，已擺脫以往側
    重於「犯人」身分之處罰，著重其為病患之特質，因此放寬
    觀察、勒戒或強制戒治制度之適用時機，以協助施用者戒除
    毒癮，復基於憲法應保障人民之生存權，及根據每個國民生
    存照顧需要提供基本給付之理念，對於經監獄監禁處遇後仍
    再犯之施用毒品者，更應恢復以機構內、外之治療協助其戒
    除毒癮，是以修正後毒品條例第20條第3項所謂「3年後再犯
    」，只要本次再犯（不論修正施行前、後）距最近 1次觀察
    、勒戒或強制戒治執行完畢釋放，已逾3年者，即該當之，
    不因其間有無犯施用毒品罪經起訴、判刑或執行而受影響。
    亦即對於戒除毒癮不易者，唯有以機構內、外處遇及刑事制
    裁等方式交替運用，以期能控制或改善其至完全戒除毒癮，
    此為本院已達成一致之法律見解。則被告縱為屢犯施用毒品
    罪之成癮慣犯，其間復曾因施用毒品罪，經起訴、判刑或執
    行，只要本次再犯施用毒品罪距其最近1次觀察、勒戒或強
    制戒治執行完畢釋放後，已逾3年者，既仍有修正後毒品條
    例第20 條第3項規定之適用，依舉重明輕之法理，倘僅經檢
    察官為「附命緩起訴」而非起訴、判刑，不論有無完成戒癮
    治療，其再犯更有適用同條例第20條第3項規定，施以「觀
    察、勒戒或強制戒治」之必要，此為最高法院先以徵詢書徵
    詢其他刑事庭是否有不同意見，而其他各庭均同意擬採「否
    定說」之見解或結論，已達成統一之法律見解，無須提案予
    刑事大法庭，有最高法院110年度台上字第2096號刑事判決
    意旨可資參照。則本件抗告人雖曾受附命戒癮治療之緩起訴
    處分，並完成社區戒癮治療、精神治療、心理輔導等且未滿
    3年，然觀諸上開見解，可知抗告人仍未曾經觀察、勒戒。
    是檢察官於審酌本案情形後，聲請將抗告人送勒戒處所觀察
    、勒戒，於法尚非無據。
　㈣另觀諸現行毒品危害防制條例全文，並無課以檢察官於聲請
    觀察、勒戒前或法院裁定前，應訊問被告是否同意觀察、勒
    戒之規定。又依毒品戒癮治療實施辦法及完成治療認定標準
    第4條第1項規定「檢察官為附命完成戒癮治療之緩起訴處分
    前，應向被告說明緩起訴處分之應遵守事項，得其同意後，
    再指定其前往治療機構參加戒癮治療。」，可知受戒癮治療
    者必須自行前往治療機構接受戒癮治療並遵守一定事項，一
    旦違反，其緩起訴處分即有可能遭到撤銷，並由檢察官依法
    繼續偵查或起訴。故如檢察官欲依毒品危害防制條例第24條
    規定，以緩起訴方式替代觀察、勒戒時，自應訊問行為人是
    否同意接受戒癮治療；倘不欲為緩起訴之戒癮治療時，則無
    訊問之規定。準此，縱檢察官於偵查中並未就應聲請觀察、
    勒戒或給予緩起訴之相關裁量要件予以訊問或法院未開庭訊
    問被告，均難謂違反正當法律程序。是以，檢察官未主動告
    知抗告人關於觀察、勒戒之法律要件及效果，及原審法院於
    裁定前，未傳喚抗告人到庭陳述意見，或通知其以書面提出
    答辯，均難謂有何違背法定程序之可言。抗告人抗告意旨以
    此指稱檢察官與原裁定就抗告人有何不適合戒癮治療之情況
    並未說明，且檢察官並未傳喚抗告人到庭說明，即逕向法院
    聲請觀察勒戒處分，實不符合最高法院晚近所持上開見解云
    云，尚有誤會。
　㈤又就抗告狀內所附實務見解之臺灣高等法院110年度毒抗字第
    1334號裁定所指之案例事實，該案被告未曾有施用毒品前案
    ，與本件抗告人於107年間曾有施用毒品前案，且於該案經
    臺灣新北地方檢察署給予附命戒治緩起訴處分，於治療甫完
    成，然緩起訴期間尚未屆滿前，即再為本案施用毒品行為，
    顯有不同；至其餘實務見解於本案狀況不同或法律見解已經
    改變，尚無從比附援引。且抗告人本次施用毒品時間係在前
    案甫完成戒癮治療後不久即再犯，機構外之戒癮治療對抗告
    人所生成效，及抗告人是否已有反省警惕之心，且可達個別
    預防效果，不無疑問。故檢察官斟酌本件個案情節及抗告人
    曾表示之意見後，未依刑事訴訟法第253 條之1 規定對抗告
    人為附命完成戒癮治療之緩起訴處分程序，而係向法院聲請
    裁定觀察、勒戒，顯已根據抗告人狀況為裁量，且其裁量在
    形式上並無違法或明顯濫用之情事，法院自應予以尊重。
　㈥末就毒品危害防制條例第20條第1項之觀察、勒戒規定，係針
    對施用毒品者所設預防、矯正之保安處分，目的在斷絕施用
    毒品之身癮及心癮，屬強制規定，為刑罰之補充制度，兼具
    刑罰不可替代之教化治療作用，尚無因施用毒品者之主觀上
    個人或家庭因素而免予執行之理。是抗告人以其個人工作及
    家庭生活因素等不適宜入勒戒處所施以觀察、勒戒等情，亦
    非法院所得斟酌免除之事由。
　㈦綜上所述，原審准許檢察官之聲請，裁定抗告人令入勒戒處
    所觀察、勒戒，經核於法並無違誤，抗告意旨仍執前詞請求
    撤銷原審裁定，尚非有據。是其抗告為無理由，應予駁回。
據上論斷，應依刑事訴訟法第412 條，裁定如主文。
中　　華　　民　　國　　111 　年　　2 　　月　　25　　日
            刑事第八庭　  審判長法　官　林  清  鈞
                                法　官　郭  瑞  祥
                                法　官　簡  婉  倫
以上正本證明與原本無異。
不得再抗告。
                                書記官  林　書　慶
　　　　　　　　　　　　　　　　
中　　華　　民　　國　　111 　年　　2 　　月　　25　　日